【裁判字號】    96,訴,4131
【裁判日期】    980212
【裁判案由】    妨害自由等
【裁判全文】
臺灣板橋地方法院刑事判決              96年度訴字第4131號
公  訴  人  台灣板橋地方法院檢察署檢察官
被      告  丁○○
選任辯護人  鐘耀盛律師
上列被告因重利等案件，經檢察官提起公訴（九十六年度偵字第
四一八０號），被告於本院審理時就被訴事實為有罪之陳述，經
本院合議庭裁定改依簡式審判程序審理，判決如下：
    主      文
丁○○乘他人急迫貸以金錢，而取得與原本顯不相當之重利，處
有期徒刑參月，如易科罰金，以新台幣壹仟元折算壹日，減為有
期徒刑壹月又拾伍日，如易科罰金，以新台幣壹仟元折算壹日。
又共同以非法方法，剝奪人之行動自由，處有期徒刑肆月，如易
科罰金，以新台幣壹仟元折算壹日，減為有期徒刑貳月，如易科
罰金，以新台幣壹仟元折算壹日。又共同以脅迫使人行無義務之
事，處有期徒刑參月，如易科罰金，以新台幣壹仟元折算壹日，
減為有期徒刑壹月又拾伍日，如易科罰金，以新台幣壹仟元折算
壹日。應執行有期徒刑肆月，如易科罰金，以新台幣壹仟元折算
壹日。
    事      實
一、丁○○明知依民間習慣借貸利率為月息二至三分（即年利率
    約百分之二十四至三十六），當舖業之年利率則不得超過百
    分之四十八，詎因貪圖私利，竟先後為下列犯行：
（一）先於民國九十五年十一月間某日起，在中國時報廣告版刊
      登「五萬內，我幫你，正派當舖配合，0000000000」之廣
      告。適有丙○○需款孔急，於九十五年十一月中旬某日，
      撥打前開報紙分類廣告上開之電話與丁○○聯絡，丁○○
      即基於重利之故意，於同年月十九日，前往丙○○位於台
      北縣新店市○○路○段一八四巷二六號住處，約定貸予丙○○新台幣（下同）三萬元，復約定每五日為一期，每期
      利息六千元，並於交款時預扣二期利息一萬二千元（實際
      僅交付借款一萬八千元），以此方式取得相當於月利率百
      分之二百（計算式為： 6,000 X 6 / 18,000 = 200 % ）
      、與原本顯不相當之重利，另要求丙○○交付其汽、機車
      駕照，並簽發票面金額三萬元之本票一紙，交予丁○○收
      執充作擔保。繼有戊○○亦需款孔急，於九十五年十二月
      間某日，撥打前開報紙分類廣告上之電話，與自稱「張先
      生」之丁○○聯絡，丁○○乃承前重利之故意，接續於同
      年月二十七日，在台北縣樹林市長壽公園內，約定貸予戊○○五萬元，復約定每十日為一期，每期利息一萬三千元
      ，並於交款時預扣一期利息一萬三千元（實際僅交付借款
      三萬七千元），以此方式，取得相當於月利率百分之一百
      零五（計算式為：13,000 X 3 / 37,000 = 105 %） 、與
      原本顯不相當之重利，另要求戊○○交付其汽車駕照、友
      人甲○○所有之車號Ｋ５Ｍ─６０３號普通重型機車，及
      該機車之行車執照，並簽發票面金額五萬元本票一紙（發
      票日期為九十五年十二月二十七日），交予丁○○收執作
      為擔保。
（二）嗣於九十五年十二月間，丙○○無力還款，丁○○即與乙○○（另案通緝中，由本院另行審結）、另名真實年籍、
      姓名不詳之成年男子，共同基於恐嚇、妨害自由之犯意聯
      絡，先後撥打丙○○之電話，以「你躲遠一點，不要讓我
      們看到，不然就要讓你斷手斷腳」等加害生命、身體等言
      詞，恐嚇丙○○，使丙○○心生畏懼，致生危害於安全。
      繼推由乙○○及該成年男子，於同年月二十八日，前往丙○○新店住處，將丙○○帶至台北縣新莊市某機車行，向
      丙○○取得其所有之身分證、健保卡、駕照及銀行存摺後
      ，欲以丙○○之名義購買機車一部，辦理分期付款，用以
      抵償丙○○先前之借款本息，然因該機車之分期付款無法
      核貸，乙○○與該成年男子乃將丙○○強押上車，載至台
      北縣新莊市某賓館內，共同以此非法方法剝奪丙○○之行
      動自由，並脅迫丙○○簽發票面金額十萬元之本票一紙（
      發票日為九十五年十一月十九日，到期日為九十五年十二
      月二十八日），持交乙○○收執，乙○○即將丙○○原簽
      發之三萬元本票當面撕毀，再要求丙○○想辦法籌錢還清
      欠款，迄翌日丙○○仍無法籌足欠款，乙○○始開車搭載
      丙○○自該賓館返回住處，再將前開十萬元本票一紙交回
      予丁○○。
（三）而戊○○亦無力還款，丁○○、乙○○另共同基於使人行
      無義務之事之犯意聯絡，於九十六年一月四日晚間某時許
      ，前往戊○○及其友人甲○○位於台北縣樹林市○○街七
      ０巷八號住處，邀同戊○○至附近之樹林長壽公園後，共
      同以「要是你跑路的話，最好帶著全家一起跑路，不然我
      們會讓你全家死光光」、「要把你帶到山上埋起來」等加
      害生命、身體之言語恫嚇戊○○，而脅迫戊○○簽立票面
      金額六萬五千元之本票一紙（發票日為九十六年一月五日
      ）予丁○○，用以抵充前開借款之五期利息。
    嗣於九十六年二月六日，經戊○○報警處理，循線查獲，扣
    得車號Ｋ５Ｍ─６０３號普通重型機車一台、本票十四紙，
    裘聰惠等人之身分證件、駕照、健保卡共六張、銀行存款薄
    二本等物。
二、案經戊○○、丙○○訴由台北縣政府警察局樹林分局報告台
    灣板橋地方法院檢察署檢察官偵查起訴。
    理      由
一、本案被告丁○○所犯係死刑、無期徒刑、最輕本刑為三年以
    上有期徒刑以外之罪，且非高等法院管轄之第一審案件，其
    於本院審理時就被訴事實為有罪之陳述，經本院告知簡式審
    判程序之旨，並聽取公訴人、被告、辯護人之意見後，經合
    議庭裁定改行簡式審判程序，合先敘明。
二、上揭事實，業據被告於本院審理時坦承不諱，並經證人丙○○、戊○○、甲○○等人於警詢、偵查及本院審理時證述屬
    實，復有扣案機車、本票等件為證，足證被告自白核與事實
    相符，應堪採信。本案事證明確，被告犯行，洵堪認定。
三、核被告所為，係分別犯：
（一）刑法第三百四十四條之重利罪（指取得與丙○○、戊○○
      借款原本顯不相當之重利部分），被告先後二次重利犯行
      ，係基於單一刊登廣告招攬需錢孔急之人，藉以取得重利
      之犯意，於密接時地為之，應論以接續犯之單純一罪。至
      公訴意旨雖認被告與乙○○共同涉犯重利罪嫌，惟審酌乙○○並未出資，亦未因此取得重利或其他利益等情，業據
      被告、證人丙○○、戊○○等人證述明確，是乙○○應僅
      涉暴力討債，前開重利犯行應係被告一人所為，附此敘明
      。
（二）刑法第三百零二條第一項之非法剝奪他人行動自由罪（指
      強押丙○○至賓館簽發本票部分），被告係基於單一暴力
      討債犯意，先以電話恐嚇，再以強押方式剝奪丙○○之行
      動自由，強制丙○○簽發本票，遂其暴力討債之犯行，其
      恐嚇危害安全之行為應視為剝奪行動自由之部分行為，不
      另論罪（最高法院七十四年度台上字第三四０四號判例意
      旨參照）。至被告以非法剝奪丙○○行動自由之方式，脅
      迫丙○○簽發本票，祇成立剝奪他人行動自由罪，不再依
      同法第三百零四條論處（最高法院九十三年度台上字第三
      三０九號判決意旨參照）。又被告與乙○○、該名真實年
      籍、姓名不詳之成年男子三人間，就此部分之犯行，有犯
      意聯絡及行為分擔，為共同正犯。
（三）又刑法第三百零五條之恐嚇罪，係指單純以將來加害生命
      、身體、自由、名譽、財產之事，恐嚇他人致生危害於安
      全者而言。如對於他人之生命、身體等，以現實之強暴脅
      迫手段加以危害要挾，使人行無義務之事或妨害人行使權
      利，應構成刑法第三百零四條之強制罪，而非同法第三百
      零五條之恐嚇危害安全罪（最高法院九十三年度台上字第
      三三０九號判決意旨參照）。是被告脅迫戊○○簽發本票
      之行為，應構成刑法第三百零四條第一項之強制罪（公訴
      意旨認成立恐嚇危害安全罪，尚有誤會，惟起訴之社會基
      本事實同一，爰依刑事訴訟法第三百條歸定變更起訴法條
      ）。被告與乙○○二人間，就此部分之犯行，有犯意聯絡
      及行為分擔，為共同正犯。
（四）被告所犯上開三罪，犯意各別，行為互殊，應予分論併罰
      。
五、爰審酌被告貸放金錢，取得與原本顯不相當之重利，危害社
    會金融秩序，復未能循理性、合法管道催收款項，夥同他人
    以強暴、脅迫、恐嚇等手段暴力討債，並審酌被告之素行、
    犯罪之動機、目的均僅為一己之私利，犯罪之手段、所生危
    害，及犯罪後坦承犯行，態度尚屬良好等一切情狀，分別量
    處如主文所示之刑，並諭知如易科罰金之折算標準。末查被
    告之犯罪時間，在九十六年四月二十四日以前，與中華民國
    九十六年罪犯減刑條例第二條第一項第三款之規定相符，合
    於減刑條件，均應依法減其宣告刑二分之一，並諭知如易科
    罰金之折算標準，暨定其減刑後應執行之刑，及諭知如易科
    罰金之折算標準，以示懲儆。
據上論斷，應依刑事訴訟法第二百七十三條之一第一項、第二百
九十九條第一項前段、第三百條，刑法第二十八條、第三百四十
四條、第三百零二條第一項、第三百零四條第一項、第四十一條
第一項前段、第五十一條第五款，中華民國九十六年罪犯減刑條
例第二條第一項第三款、第七條、第九條，刑法施行法第一條之
一，判決如主文。
本案經檢察官陳豐年到庭執行職務。
中    華    民    國    98    年    2     月    12    日
            刑事第十九庭  審判長法  官  曾正耀
                                法  官  張兆光
                                法  官  林鈺琅
以上正本證明與原本無異。
如不服本判決，應於收受送達後10日內，向本院提出上訴狀，並
應敘述具體理由；其未敘述上訴理由者，應於上訴期間屆滿後20
日內，向本院補提理由書（均須按他造當事人之人數附繕本），
「切勿逕送上級法院」。
                                書記官  林蔚然
中    華    民    國    98    年    2     月    12    日
附錄本案論罪科刑法條全文：
刑法第344 條：（重利罪）
  乘他人急迫、輕率或無經驗貸以金錢或其他物品，而取得與原
  本顯不相當之重利者，處一年以下有期徒刑、拘役或科或併科
  一千元以下罰金。
刑法第302 條：（剝奪他人行動自由罪）
  私行拘禁或以其他非法方法，剝奪人之行動自由者，處五年以
  下有期徒刑、拘役或三百元以下罰金。
  因而致人於死者，處無期徒刑或七年以上有期徒刑，致重傷者
  ，處三年以上十年以下有期徒刑。
  第一項之未遂犯罰之。
刑法第304 條：（強制罪）
  以強暴、脅迫使人行無義務之事或妨害人行使權利者，處三年
  以下有期徒刑、拘役或三百元以下罰金。
  前項之未遂犯罰之。
刑法第305 條：
  以加害生命、身體、自由、名譽、財產之事，恐嚇他人致生危
  害於安全者，處二年以下有期徒刑、拘役或三百元以下罰金。


司法院資訊處製作；財團法人民間司法改革基金會備份。
